臺灣臺北地方法院刑事裁定　　　　　　100年度聲判字第200號
聲　請　人　張運鏡
代　理　人　許朝昇律師
被　　　告　應肅正
上列聲請人因告訴被告詐欺案件，不服臺灣高等法院檢察署檢察
長中華民國100年7月13日100年度上聲議字第4897號駁回再議之
處分（原不起訴處分案號：臺灣臺北地方法院檢察署100年度偵
字第4462號），聲請交付審判，本院裁定如下：
    主  文
聲請駁回。
    理  由
一、聲請意旨略以：
(一)、被告應肅正所銷售之活力頂級乳酸菌產品（下稱系爭產品）
    有部份變質成硬塊，及食用後產生瀉肚之情事，履經本件聲
    請人即告訴人張運鏡以電話告知被告所任職之優莎納公司，
    亦委由其上線黎金海以郵局存證信函通知被告，均未獲妥適
    處理，則被告已明知系爭產品有瑕疵，竟意圖為自己及優莎
    納公司不法所有，未將瑕疵產品回收，反繼續偽充正常品質
    產品，於民國99年5月25、30日，同年6月15、21、30日，同
    年7月9日，將產品銷售予會員，種種事證，均可證明被告施
    用詐術謀取不法利益，原不起訴處分及駁回再議處分有未盡
    調查證據能力及理由不備之違背法令。
(二)、原檢察官未傳訊證人黎金海、吳得地到庭，且被告於臺灣苗
    栗地方法院檢察署（下稱苗栗地檢署）檢察官偵查時，已自
    承系爭產品有重大瑕疵，聲請人亦當庭提出瑕疵品，原檢察
    官卻視而不見，即輕率認定聲請人提不出瑕疵產品，並曲解
    產品瑕疵是否出廠之瑕疵抑或載運送過程，甚至是聲請人購
    買後因自身保存不當所致之瑕疵，顯有違法不當。聲請人實
    難甘服，爰依法提起
    本件交付審判之聲請等語。
二、按告訴人不服上級法院檢察署檢察長或檢察總長認再議無理
    由而駁回之處分者，得於接受處分書後10日內委任律師提出
    理由狀，向該管第一審法院聲請交付審判；又按法院認為交
    付審判之聲請不合法或無理由者，應駁回之，刑事訴訟法第
    258條之1、第258條之3第2項前段分別定有明文。本件聲請
    人以被告涉犯詐欺罪嫌，向臺灣臺北地方法院檢署（下稱臺
    北地檢署）檢察官提出告訴，嗣經該署檢察官偵查終結，認
    被告犯罪嫌疑不足，於100年5月31日以100年度偵字第4462
    號為不起訴處分，聲請人不服，聲請再議，經臺灣高等法院
    檢察署（下稱高檢署）認再議無理由，於同年7月13日以100
    年度上聲議字第4897號處分書駁回再議，上開處分書於同年
    7月22日，向聲請人之居所即苗栗縣頭份鎮廣興201號為送達
    ，因未會晤其本人，由聲請人之同居人張木欽收受，業經本
    院依職權調閱上開偵查卷宗全卷核閱無誤。而聲請人係於同
    年月29日委任律師具狀向本院提出本件交付審判之聲請，有
    聲請狀首頁之本院收狀戳記印文枚可按，是本件之聲請程序
    自屬合法，合先敘明。
三、次按刑事訴訟法第258條之1規定聲請人得向法院聲請交付審
    判，係對於「檢察官不起訴或緩起訴裁量權」制衡之一種外
    部監督機制，法院僅就檢察官所為不起訴或緩起訴之處分是
    否正確加以審查，以防止檢察機關濫權，依此立法精神，同
    法第258條第3項規定法院審查聲請交付審判案件時「得為必
    要之調查」，其調查證據之範圍，自應以偵查中曾顯現之證
    據為限，不可就聲請人新提出之證據再為調查，亦不可蒐集
    偵查卷以外之證據，否則將與刑事訴訟法第260條之再行起
    訴規定混淆不清（臺灣高等法院91年4月25日刑庭會議法律
    問題研討意見參酌）。又法院於審查交付審判之聲請有無理
    由時，除認為告訴人所指摘不利於被告之事證未經檢察機關
    詳為調查或斟酌，或不起訴處分書所載理由違背經驗法則、
    論理法則或其他證據法則者外，不宜率予交付審判（法院辦
    理刑事訴訟案件應行注意事項第134條參照）。至上開所謂
    告訴人所指摘不利被告之事證未經檢察官詳為調查，係指告
    訴人所提出聲請調查之證據，檢察官未予調查，且若經調查
    ，即足以動搖原偵查檢察官事實之認定及處分之決定，倘經
    調查結果，尚不足以動搖原事實之認定及處分之決定者，仍
    不能率予交付審判。再者，法院裁定交付審判，即如同檢察
    官提起公訴使案件進入審判程序，是法院裁定交付審判之前
    提，必須偵查卷內所存證據已符合刑事訴訟法第251條第1項
    規定「足認被告有犯罪嫌疑」檢察官應提起公訴之情形，亦
    即該案件已經跨越起訴門檻，否則，縱或法院對於檢察官所
    認定之基礎事實有不同判斷，但如該案件仍須另行蒐證偵查
    始能判斷應否交付審判者，因交付審判審查制度並無如同再
    議救濟制度得為發回原檢察官續行偵查之設計，法院仍應依
    同法第258條之3第2項前段規定，以聲請無理由裁定駁回。
四、經查：
(一)、本件聲請人以被告涉犯刑法第339條之詐欺罪嫌，向苗栗地
    檢署提出告訴，嗣由苗栗地檢署簽請高檢署檢察長令轉臺北
    地檢署偵查，經該署檢察官偵查結果認為（見該署100年度
    偵字第4462號不起訴處分書）：(1)、聲請人雖指稱其於99年
    1月、3月大量購買活力頂級乳酸菌產品自行服用後，有腹瀉
    情形，然因其購買之產品均已食用完畢，而無法提出有瑕疵
    之產品供美商優莎納股份有限公司臺灣分公司（下稱優莎納
    臺灣分公司）檢驗等情，業據告訴人自承在卷。(2)、聲請人
    指訴存有瑕疵之系爭產品屬於食品，則其品質好壞與運送、
    保存方式均有相當之關連性，而聲請人復陳稱其向來都是一
    次大量購買系爭產品，並有系爭產品之訂購單在卷可稽，因
    此，縱認系爭產品存有聲請人所指訴導致食用者腹瀉之瑕疵
    ，然該等瑕疵是否係製造出廠時即存在之瑕疵？抑或在運送
    過程甚至是聲請人購買後因自身保存失當所致之瑕疵，均有
    可能，故本件在查無任何證據足以證明系爭產品究竟存有何
    種瑕疵之情形下，尚難認定聲請人此部分之指訴為真實。(3)
    、聲請人指訴被告涉有詐欺犯嫌，無非以被告不同意聲請人
    及其上線直銷商所提議之「按全部下線訂購紀錄一概加倍發
    給產品或退現金」，且被告知悉系爭產品有瑕疵後仍陸續出
    貨云云，然被告經營之優莎納臺灣分公司就其產品之退換貨
    方式，明文定有「直銷商退換貨辦法」、「30日產品滿意保
    證」等退換貨規定，此有優莎納臺灣分公司政策與程序說明
    書一本附卷可憑，是聲請人既已將其購買之系爭產品食用完
    畢，復未能提出其認為有瑕疵之產品供優莎納臺灣分公司辦
    理退換貨，則被告身為優莎納臺灣分公司之總經理，其基於
    職責，依該公司規範之退換貨政策與程序進行調解程序，而
    未逾越權限逕行應允聲請人提出之體制外退換貨政策，自難
    遽論被告有何意圖為自己及第三人不法所有之故意或施用詐
    術之犯行。綜上所述，本件純屬民事債務不履行之糾紛，聲
    請人應循民事訴訟程序解決為宜。此外，復查無其他證據足
    認被告有何其他犯行，應認其犯罪嫌疑不足，而為不起訴處
    分。
(二)、又聲請人不服上開不起訴處分，聲請再議，經高檢署調閱原
    偵查卷證審閱後認為：(1)、聲請人雖於再議聲請狀中，指稱
    99年10月19日原檢察官開庭時有提出瑕疵的乳酸菌產品作證
    云云，惟該次偵查筆錄並無聲請人提出瑕疵乳酸產品作證之
    紀錄，有該筆錄可按。(2)、聲請人指訴存有瑕疵之系爭產品
    屬於食品，則其品質好壞與運送、保存方式均有相當之關連
    性，而聲請人復陳稱其向來都是一次大量購買系爭產品，並
    有系爭產品之訂購單在卷可稽，因此，縱認系爭產品存有聲
    請人所指訴導致食用者腹瀉之瑕疵，然該等瑕疵是否係製造
    出廠時即存在之瑕疵？抑或在運送過程甚至是聲請人購買後
    ，因自身保存失當所致之瑕疵，均有可能。(3)、被告於99年
    10月19日檢察官訊問時雖供稱經公司內部人員知道黎金海有
    反應產品有問題等情，而黎金海則是於99年5月7日首次以存
    證信函通知被告有關乳酸菌變質之事，有該存證信函影本在
    卷可參，足認被告係經直銷商反應事後才知悉產品有變質問
    題。(4)、聲請人指稱被告知悉產品有瑕疵後仍陸續出貨，顯
    然有詐欺犯意云云，惟被告公司出售之產品，既有退換貨之
    約定，則聲請人所購入之乳酸菌產品如有變質之瑕疵，自可
    依上開約定辦理退換貨，而質之聲請人陳稱：伊等都吃完了
    等情，是聲請人既已將其購買之系爭產品食用完畢，而未能
    提出有瑕疵之產品供優莎納台灣分公司辦理退換貨，被告顯
    然無拒絕退換貨之情事，況乳酸菌變質亦無法確認係產品本
    身之瑕疵，已如前述，自難僅以被告知悉產品有變質問題後
    仍繼續銷售一情，而遽認被告有不法意圖或詐術之施用，揆
    諸首揭意旨，核與詐欺取財罪之構成要件不符，自不容令負
    罪責。本件事實已明，聲請人聲請傳喚黎金海等人證明被告
    有施用詐術云云，核無傳喚必要。本件原檢察官所為不起訴
    處分，經核並無不當，聲請人再議之聲請為無理由等語，而
    將聲請再議駁回。
(三)、聲請人雖以前詞聲請交付審判，惟經本院審酌本案全部證據
    資料後認為：
  1.犯罪事實應依證據認定之，無證據不得認定犯罪事實，刑事
    訴訟法第154條第2項定有明文。而事實之認定，應憑證據，
    如未能發現相當證據，或證據不足以證明，自不能以推測或
    擬制之方法，以為裁判基礎。需認定不利於被告之事實，須
    依積極證據茍積極證據不足為不利於被告事實之認定時，即
    應為有利於被告之認定（最高法院40年台上字第86號、30年
    上字第816號判例意旨可資參照）。又刑法第339條第1項詐
    欺取財罪之成立，須行為人主觀上有為自己或第三人不法所
    有之意圖，客觀上係以詐術使人將本人或第三人之物交付為
    構成要件。而所謂以詐術使人交付財物，必須行為人確有施
    用詐術，被詐欺人因其詐術陷於錯誤，而交付財物之因果聯
    瑣。若其並未施用詐術，或所用方法不能認為詐術，或不致
    使人陷於錯誤，即不構成該罪（最高法院46年台上字第260
    號判例參照）。易言之，須行為人主觀上有為自己或第三人
    不法所有之意圖，且客觀上亦有施用詐術，始能成罪，苟無
    積極證據足資證明行為人確有不法所有意圖並施用詐術，自
    不能認為成立詐欺罪。再以刑法上詐欺罪之立法意旨，係以
    禁止於經濟行為中使用不當之方法得利為規範目的，經濟行
    為亦因其行為本質及類型，而於交易領域中有其特有之行為
    特性，法律原則上固應保障交易之秩序，惟於具體案件中，
    亦應顧及交易雙方為交易行為時，是否有具體情事，足認其
    違背正當之經濟秩序，而應予制裁。否則，私經濟行為本身
    原寓有有不同程度之不確定性或交易風險，交易雙方本應自
    行估量其主、客觀情事及搜集相關資訊，以作為其判斷之參
    考。以買賣、借貸、承攬、投資或民間金錢互助會為何，交
    易之當事人本應自行考量對方之資格、能力、信用，及交易
    內容之投資報酬率、資金風險等等因素，除具上開違反詐欺
    罪之具體情事外，非謂當事人之一方有無法依約履行之情形
    ，即應成立詐欺罪，否則刑事詐欺責任與民事債務不履行責
    任將失其分際。
  2.本件告訴人雖指訴：被告經營之優莎納臺灣分公司販售瑕疵
    之系爭產品與顧客，涉有詐欺云云，惟其於偵查中業已明確
    供陳：我是透過上網訂購之方式，跟被告經營之優莎納臺灣
    分公司購買系爭產品，不知道是跟該公司哪位業務員接洽，
    我是透過朋友介紹而購買系爭產品，我朋友說吃這個對腸胃
    不錯，我拜託我朋友黎金海幫我上網訂購的，公司的廣告只
    有寫胃腸金三角等語，核與被告於偵查中供述：我是優莎納
    臺灣分公司的負責人，也是臺灣及香港地區的區域總經理，
    系爭產品為公司所販售，有經過衛生署許可，系爭產品是食
    品，幫助腸胃新陳代謝，我經由公司內部人員知道有1個叫
    黎金海的人，有反應過產品有問題，但我不知道告訴人也有
    等語大致相符，可認告訴人購買系爭產品之過程，係透過其
    友人之介紹及委託友人上網訂購，並未直接與被告為系爭產
    品之交易甚明，已難認被告於上開交易過程中，有何對告訴
    人施用詐術之行為。參以，依告訴人所提出之存證信函可知
    ，訴外人黎金海為優莎納臺灣分公司之直銷商會員，於99年
    5月7日，始首次以存證信函通知優莎納臺灣分公司有關系爭
    產品變質之事，核與被告於偵查中供陳：經由公司內部人員
    知道黎金海曾反應過產品有問題等語相符，堪認被告確係經
    公司所屬之直銷商反應事後才知悉產品有變質問題，本件既
    無證據證明被告於告訴人向優莎納臺灣分公司訂購系爭產品
    之交易過程中，有何施用詐術之行為，亦無從僅因被告事後
    知悉系爭產品有瑕疵，遽認其於銷售系爭產品之初，有以此
    施用詐術之情事。
  3.告訴人指陳：所購買之系爭產品有瑕疵，被告一直不處理云
    云。惟本件並無證據證明被告於告訴人向優莎納臺灣分公司
    訂購系爭產品之交易過程中，有何施用詐術之行為一節，業
    如前述。參以，被告經營之優莎納臺灣分公司就公司產品之
    退換貨方式，明文定有「直銷商退換貨辦法」、「30日產品
    滿意保證」等退換貨規定，此有優莎納臺灣分公司政策與程
    序說明書一本附卷可憑，而告訴人業將其購買之系爭產品食
    用完畢一節，業據告訴人自承在卷，復未能提出其認為有瑕
    疵之產品供優莎納臺灣分公司辦理退換貨，則被告身為優莎
    納臺灣分公司之總經理，其基於職責，依該公司規範之退換
    貨政策與程序進行調解程序，而未逾越權限逕行應允聲請人
    提出之體制外退換貨政策，自難遽論被告有何意圖為自己及
    第三人不法所有之故意或施用詐術之犯行。至於告訴人所購
    買之系爭產品瑕疵問題，屬民事物之瑕疵責任，告訴人自應
    循民事途徑解決，尚與刑責無關。此外，依全案卷證，復查
    無其他積極證據足資證明被告有聲請人所指犯行，是原不起
    訴處分書、駁回再議處分書認定被告犯罪嫌疑尚有不足，並
    未有何違背經驗法則或論理法則之違誤。
  4.至於聲請人另主張：應傳訊「黎金海」、「李得地」2人云
    云。然上揭不起訴處分及再議駁回處分書中，已詳述何以認
    定被告不構成詐欺之理由，上開聲請傳訊部分縱經檢察官調
    查，亦不足以證明被告有不法所有之意圖及施用詐術之行為
    ，而不足以動搖原偵查檢察官事實之認定及處分之決定，揆
    諸前開說明，亦無從據此聲請交付審判。
(四)、綜上所述，原不起訴處分書及駁回再議聲請之處分書認聲請
    人指訴被告涉有詐欺犯行，尚屬不能證明，犯罪嫌疑不足，
    經核與卷內現存事證並無不合，是原檢察官及高檢署檢察長
    據此就被告所涉詐欺案件，予以不起訴處分及駁回再議之聲
    請，其認事用法均無違背經驗法則、論理法則或其他證據法
    則之情事，且本件亦無不利被告並足以動搖原偵查檢察官事
    實認定及處分決定之事證未經檢察機關調查或斟酌，或不起
    訴處分書所載理由違背經驗法則、論理法則或其他證據法則
    等得據以交付審判之事由存在，聲請人猶以上開情詞提起本
    件交付審判，指摘原不起訴處分及駁回再議聲請之理由不當
    ，為無理由，應予駁回。
五、依刑事訴訟法第258條之3第2項前段，裁定如主文。
中    華    民    國   100    年    12    月    26    日
                  刑事第四庭  審判長法  官  吳冠霆
                                    法  官  陳琪媛
                                    法  官  李殷君
以上正本證明與原本無異。
本件不得抗告
                                    書記官  殷玉芬
中    華    民    國   100    年    12    月    28    日